Inventaris van het archief van het Provinciaal Bestuur van Zuid-Holland, (1300) 1850-1945
Nationaal Archief, Den Haag
Het bovengenoemde K.B. van 1819 gaf de Staten ook het toezicht over werken van dijk- en polderbesturen die zee- of rivierwaterkerende dijken, sluizen e.d. beheerden. De Grondwet van 1815 had de Staten al het toezicht gegeven over de werken aan dijken, wegen en vaarten van de overige dijk- en polderbesturen. In 1876 werden de in 1819 aan de provincie overgedragen rijkswerken weer teruggenomen door Rijkswaterstaat. Voor de beheerstechnische taken had de provincie steeds gebruik gemaakt van ingenieurs van de Rijkswaterstaat, totdat in 1875 een eigen Provinciale Waterstaatsdienst werd opgericht. Geleidelijk aan kreeg deze dienst meer eigen werken in beheer. Via de Provinciale Waterstaat oefenden Gedeputeerde Staten voortaan het technische toezicht uit op waterstaatswerken van dijk- en polderbesturen. Ter verbetering van het dijkbeheer hebben de Staten ook nieuwe waterschappen opgericht. Gedeputeerde Staten verleenden ook vergunning voor verveningen.
A. Lijst van functionarissen
a. Gouverneurs/ Commissarissen des Konings
1814-1817 Mr.F.A.van Leijden van Westbarendrecht
1817-1844 Mr.A.F.J.A. graaf van der Duyn van Maasdam
1844-1847 Mr.J.A.van der Heim van Duyvendijke
1848 Jhr.L.R. Gevaerts (waarnemend)
1848-1853 Mr.E.J.A. graaf van Bylandt
1853-1862 Jhr.mr.J.A. ridder van der Heim van Duyvendijke
1862-1871 Mr.J. Loudon
1871-1900 Mr.C. Fock
1900-1911 Mr.J.G. Patijn
1911-1928 E.C.baron Sweerts de Landas Wyborgh
1928-1942 Jhr.mr.dr.H.A. van Karnebeek
1942-1945 Mr.E.J.M.H. Bolsius (tijdelijk)
b. Gedeputeerde Staten
Bij gedeputeerden 1814-1850: LS = Landelijke Stand, RI = Ridderschap ST = Steden
1814-1815 LS Mr.F.W. Boers
1814-1817 LS B.M.J. van der Staal van Schakenbosch
1814-1818 RI H. Collot d'Escury van Heinenoord
1814-1818 LS Mr.J.H. de Lange
1814-1819 ST Mr.P Hoyer van Brakel
1814-1821 LS Jhr.W.G.J. van Boetzelaer
1814-1826 ST Mr.D. van Horbag
1814-1827 ST Jhr.mr.J.D. baron van Slingelandt
1814-1849 ST Jhr.L.R. Gevaerts
1816-1839 LS Jhr.mr.D.C. Gevers van Endegeest
1817-1820 RI Jhr.A.van Rhemen tot Rhemenshuizen
1818-1819, 1822-1825 RI Bylandt, jhr.J.C. graaf van
1818-1827 LS J.van Hees van Berkel
1819-1822, 1826-1846 ST Mr.P.F. Hubrecht
1819-1849 ST Jhr.J. Quarles van Ufford
1820-1840 RI Jhr.W.A.W. graaf van Limburg Stirum Noordwijk
1821-1825, 1827-1834 LS Jhr.R. baron Collot d'Escury
1827-1838 ST M.A. Wijnaendts
1838-1845 ST Mr.J. van Dam van Noordeloos
1840-1846 RI Caan, jhr.mr.H.J.
1842-1850 LS Mr.H.C.J. Hoog
1846-1849 RI Groeninx van Zoelen. jhr.mr.R.F.
1842-1866 LS Jhr.A.L. van Heteren Gevers
1845-1865 ST D. van Koetsveld
1846-1879 ST E.H. baron Rengers van Warmenhuizen
1849-1850 RI Mr.A. baron Mackay
1834-1842, 1849-1865 LS Mr.C.B. Nederburgh
1849-1873 ST Jhr.mr.J.L.C. van den Berch van Heemstede
1850-1872 R.J.C. Metelerkamp
1865-1874 Jhr.mr.A.J. van der Heim
1865-1883 Mr.C. van Vollenhoven
1866-1873 Mr.H.F. baron van Zuylen van Nijevelt
1872-1888 Mr.C.W. Hubrecht
1873-1880 Jhr.mr.H.A. Steengracht van Duivenvoorde
1873-1899 Jhr.mr.H.A.C. de Bassecour Caan
1874-1876 Mr.H.C. Verniers van der Loeff
1876-1901 Mr.P.L.F. Blussé
1879-1905 Mr.G.J. Goekoop
1880-1897 Mr.C.A. van der Kemp
1883-1901 Mr.C.J.E. graaf van Bijlandt
1888-1901 Mr.D.van Weel
1898-1901 Mr.A.C. Crena de Jongh
1899-1901 P.C. Evers
1901-1904 J.D. baron van Wassenaer van Rosande
1901-1907 J.J. Duijnstee
1901-1911 J. Krap
1901-1912 H.A.C.M.I. IJzermans
1901-1919 Mr.H.A. van de Velde
1904-1908 N.D. Kemink
1906-1907 H.J. Versteeg
1907-1926 Mr.J. Limburg
1907-1939 Jhr.mr.L.E.M. von Fisenne
1908-1920 Jhr.mr.D.J. de Geer
1911-1916 H.Ch. Vegtel
1912-1913 A.C.A. Nolet
1913-1924 Mr.M.C.J.M. Kolkman
1916-1927 H.de Wilde
1919-1925 Mr.V.H. Rutgers
1920-1925 Mr.J. Schokking
1924-1933 H.J. Borghols
1925-1937 H.van Boeijen
1925-1946 Th. Heukels
1926-1932 J.H.A. Schaper
1927-1931 Mr.A.C. Crena de Iongh
1931-1938 Mr.J.D. Verbroek
1932-1946 P.de Bruin
1933-1952 Mr.E.J.H.M. Bolsius
1937-1958 Mr.J.J.R. Schmal
1938-1945 C.J. Roos
1939-1945 Mr.dr.T.J. Verschuur
c. Griffiers
1814-1841 Mr.J. van der Sleyden
1841-1845 D.J.ten Zeldam Ganswijk
1845-1872 V.A. Just de la Paisières
1872-1878 Jhr.mr.J. Röell
1878-1913 Mr.F.H.J. Tavenraat
1913-1921 Mr.S.J.R. de Monchy
1921-1945 Jhr.mr.B.W.Th. Sandberg
d. Chefs Algemene Secretarie
1814-1817 Mr.A.H. Hartevelt
1818-1841 D.J.ten Zeldam Ganswijk
e. Hoofdingenieurs Provinciale Waterstaat
1875-1908 Ir.J. van der Vegt
1908-1927 Ir.J.M.W. van Elzelingen
1928-1952 Ir.L.T. van der Wal
B. Taakverdeling Griffie-afdelingen
Periode 1814 - 1841:
Algemeen secretariaat (alle onderwerpen niet behandeld door andere afdelingen), 1814-1841
Afdeling militie en schutterijen, 1817-1823, 1825-1841
Afdeling directe belastingen, in- en uitgaande rechten en accijnzen, 1824-1841
Afdeling registratie, kadaster en loterijen, 1824-1841
Periode 1841 - 1844:
1e Afdeling: algemene zaken (alle onderwerpen niet behandeld door andere afdelingen)
2e Afdeling: militaire zaken
3e Afdeling: directe belastingen, in/uitgaande rechten, accijnzen
4e Afdeling: registratie, kadaster en loterijen
5e Afdeling: provinciale en gemeentelijke financiën
6e Afdeling: inwendig beheer van de griffie
Periode 1844 - apr.1845:
1e Afdeling: idem als 1841-1844
2e Afdeling: idem als 1841-1844
3e Afdeling: provinciale en gemeentelijke financiën; rijksbelastingen
4e Afdeling: inwendig beheer van de griffie
Periode mei 1845 - 1900:
Vanaf 1845 gebaseerd op reglementen voor de griffie, vanaf 1890 op de Provinciale Almanak. De trefwoorden in de indices op de agenda's wijken hier soms van af; sommige onderwerpen komen alleen voor in de indices commissaris, andere alleen in die van Gedeputeerde Staten.
archieven vanaf 1873: 4
armwezen 1, vanaf 1859: 4
belastingen 3
erediensten zie: kerkgenootschappen
financiën
- gemeentelijke 3
- provinciale 3
gemeentebesturen 1
gemeenteverordeningen 1
geneeskundige dienst 1, vanaf 1856: 2
gevangenissen 1, vanaf 1856: 2
handel 1
jacht- en visserij 4
justitie 1, vanaf 1856: 2, vanaf 1873: 4
kerkgenootschappen 1, vanaf 1856: 2
keuren van waterschappen 1
kieswet/verkiezingen 1, vanaf 1856: 1 en 3
kadaster 3
krankzinnigenzorg 1, vanaf 1859: 4
kunsten 1
landbouw en veeteelt 1, vanaf 1873: 2
loterijen 3
markten en kermissen 1, vanaf 1856: 2 en 4, vanaf 1873: 4
militie, nationale 2
nijverheid 1
onderwijs 1
onteigeningen 1, vanaf 1873: 1 en 2
personeel provincie 3
politie 1, vanaf 1856: 2, vanaf 1873: 4
posterijen 3, vanaf 1873: 1
schutterijen 2
spoor- en tramwegen 1
statistiek 1(?), vanaf 1859: 4
strandvonderij 1, vanaf 1856: 2, vanaf 1873: 4
subsidies (rijk + provincie) 1
veren 1, vanaf 1856: 3, vanaf 1873: 1
vervoer, middelen van 3, vanaf 1873: 1 en 2
waterschapsbesturen 1
waterstaat 1
wegen 1
wetenschappen 1
ijk van maten/gewichten 1, vanaf 1856: 2, vanaf 1873: 4
Periode 1901-1945
Zie voor toelichting de opmering bij de periode 1845-1900.
arbeidswet 1
archieven 4
armenzorg 4
belastingen, rijks- en gemeentelijke 3, vanaf 1930: 6
collectes, loterijen 4
drankwet 2, vanaf 1932: 4
drinkwatervoorziening vanaf 1932: 2
erediensten zie: kerkgenootschappen
financiën/eigendommen
- gemeentelijke 3, van 1929-1932: 3 en 6
- provinciale 3, van 1929-1932: 6, vanaf 1933: 2
- waterschappen zie: waterschappen
gas- en electriciteit vanaf 1932: 2
gemeentebesturen 1
gemeenteverordeningen 2
geneeskundige dienst 2, vanaf 1931: 4
hinderwet 1
jacht- en visserij 4
justitie 4, vanaf 1933: kabinet
kerkgenootschappen 2, vanaf 1933: kabinet
kieswet/verkiezingen 1 en 3
kadaster 3 (-1930)
krankzinnigenzorg 4
landarbeiderswet vanaf 1918: 1
landbouw en veeteelt 2
markten en kermissen 4
militie/dienstplicht 2 (-1930)
motor- en rijwielwet 1, vanaf 1929: 2
nijverheid 1 (-1930)
onderwijs 1, vanaf 1906: 4
ongevallenwet 1
onteigeningen 1, vanaf 1910 ook 3
personeel provincie 3, van 1929-1932: 6, vanaf 1933: 2
politie 4
schutterijen 2 (-1908)
spoor- en tramwegen 1
statistiek 4 (-1928)
strandvonderij 4
subsidies openbare werken 1
subsidies, overige 1, 3, 4
uitbreidingsplannen zie: woningwet
veren 1
vervoer, middelen van ½
wapenwet 4
warenwet 3
waterschapsbesturen 1
waterstaat 1
wegen 1
woningwet 2
ijkwezen 4
C. Gedrukte bronnen en literatuur
Gedrukte bronnen:
Notulen Provinciale Staten van Holland, vanaf 1840 Zuid-Holland, 1814-1945.
N.B. Met indices 1814-1834, 1835-1840, 1841-1860, 1861-1870, 1871-1885, 1886-1895, 1896-1905, 1906-1915, 1916-1925, 1926-1935, 1936-1941.
N.B. Bevat ook gedrukte bijlagen.
Verslag der Handelingen van Provinciale Staten van Zuid-Holland, 1852-1941.
Circulaires, 1814-1850,
N.B. Ook achteraf uitgegeven in 1845 over 1814-1827 en in 1856 over 1827-1850.
Provinciaal Blad van Zuid-Holland, 1827-1945.
N.B. Met register over 1827-1851 en met jaarlijkse indices.
Bijvoegsel Provinciaal Blad, 1881-1945.
N.B. Bevat beschikkingen van G.S. administratieve rechtspraak.
Buitengewoon Provinciaal Blad, 1857-1944.
N.B. Bevat verordeningen over waterschappen, veenschappen e.d.
Provinciaal Verslag, 1815-1945.
N.B. Het gedrukte verslag van Gedeputeerde Staten aan Provinciale Staten; tot 1850 opgenomen in de gedrukte notulen van Provinciale Staten, vanaf 1834 ook apart uitgegeven.
Provinciale Almanak voor Zuid-Holland, 1889-1945.
Staatsblad van het Koningrijk der Nederlanden, 1813-1945.
N.B. Met registers over 1813-1900 en per jaar.
Bijvoegsel tot het Staatsblad, 1813-1945.
N.B. Met registers over 1813-1860, 1861-1870 en verder om de tien jaar.
Chronologische verzameling der wetten en besluiten betrekkelijk het openbaar bestuur(..), uitgegeven door G. Luttenberg, 1850-1945.
N.B. Met verschillende meerjarige registers.
Literatuur:
Blok, L., Stemmen en kiezen, Het kiesstelsel in Nederland in de periode 1814-1850. Groningen 1987.
Fockema Andreae, S.J., Vorming en integratie der provincie Zuid-Holland. In: Zuidhollandse Studiën, VIII (1959), p. 24-38.
Gouw, J.L. van der, Korte geschiedenis van de grenzen van de provincie Zuid-Holland. In: Verslag gedaan door Gedeputeerde Staten aan de Staten der Provincie Zuid-Holland over 1962 (1963), p. 13-55.
Gouw, J.L. van der en G.J. Verburg, Huisvesting van Provinciale Staten en hun administratie. In: Verslag gedaan door Gedeputeerde Staten aan de Staten der Provincie Zuid-Holland over 1964 (1965), p. 15-34.
Helmstrijd, F.A. e.a., De provinciale wet honderd jaar, 's-Gravenhage 1950.
Honderd jaar Provinciale Waterstaat in Zuid-Holland, Den Haag 1975.
150 Jaar Noord- en Zuid-Holland (eindred. H.M. Brokken, J.A. Brugman e.a.), 's-Gravenhage 1990 (Stichting Hollandse Historische Reeks).
Janssens, J.W., De commissaris van de Koningin; historie en functioneren, Den Haag 1992.
Kempen, A.F.J. van, Gouvernement tussen Kroon en Statenfracties (..) 1813-1830, Tilburg 1988.
Kocken, M.J.A.V., Bijdrage tot de kennis van het provinciale financiewezen in zijn historische ontwikkeling, Alphen aan den Rijn 1933.
Kocken, M.J.A.V., Van stads- en plattelandsbestuur naar gemeentebestuur, 's-Gravenhage 1973.
Koenen, D.A., De Commissaris des Konings in de provincie, geschiedkundig ontwikkeld, Haarlem 1862.
Koenraad, L.M., Uit het oogpunt eener goede policie. Het administratief beroep op Gedeputeerde Staten 1814-1850, Nijmegen 1992.
Lutters, A.H.A., Gedeputeerde Staten, hun taken en bevoegdheden, 's-Gravenhage 1976.
Meyer, W., De financiën van de Nederlandse provincies en gemeenten 1850-1914. In: Economisch en Sociaal Historisch Jaarboek, jrg. 33 (1970), p. 27-66.
Monchy, S.J.R. de, Handboek voor het Nederlandsche provincierecht, Haarlem 1947.
Pot, C.W. van der, Bestuurs- en rechtsinstellingen der Nederlandse provinciën, Zwolle 1949.
Riel, H. van, Geschiedenis der Provinciale Staten van Zuid-Holland 1850-1914, 's-Gravenhage 1979. NB. Bevat ook veel gegevens over de jaren 1840-1849.
Riel, H.van, Handelingen van de Provinciale Staten van Zuid-Holland 1850-1914, 4 delen, 's-Gravenhage 1979.
Texeira de Mattos, L.F., De waterkeeringen, waterschappen en polders van Zuid-Holland, 11 delen, Den Haag 1906-1961.
Verburg, G.J., 150 Jaar Provinciaal Bestuur van Zuid-Holland 1813-1963, 's-Gravenhage 1963.
Zeldam Ganswijk, D.J. ten, Bijdragen tot de geschiedenis van het staatsbestuur in ons vaderland en meer in het bijzonder in het gewest Zuid-Holland, gedurende de jaren 1813 tot en met 1845, 2 delen, Dordrecht 1847, 1849.
Geschiedenis van het archiefbeheer
Vrijwel zeker is verloren gegaan het archief van de griffie-afdeling Directe belastingen, in- en uitgaande rechten en accijnzen over de periode 1824-1844. Dit gedeelte is namelijk in 1863 samen met dat van de voorganger, de provinciale Directie der directe belastingen (1817-1823) door de provincie overgedragen aan de Directeur der belastingen in Zuid-Holland te Rotterdam. Bij die gelegenheid is een inventaris opgemaakt van de circa 750 "registers en portefeuilles", die overigens ontbreekt in het archief.
Zie noot 67.
Het overige archief tot 1850 maakt echter een vrij complete indruk.
Behalve als resultaat van gerichte schoning zijn in het archief ook bestanden verloren gegaan als gevolg van het bombardement van 3 maart 1945: zo ontbreken agenda's en indices van verschillende griffie-afdelingen uit de jaren 1930-1944. Het archief van het Kabinet ging daarbij over de periode 1932 tot 1944 verloren, dat van de Provinciale Waterstaat zelfs over de gehele periode van bestaan, van 1875 tot 1944.
De gedrukte provinciale verslagen bevatten in de jaren 1853 tot 1887 in de paragraaf Provinciale Archieven regelmatig de volgende passage: "Het Provinciaal Archief begint te loopen van den 2den December 1813. Alle vroegere het Provinciaal bestuur betreffende stukken zijn overgebracht in het Rijksarchief.
Het zou tot 1907 duren voordat, in verband met een verbouwing van het provinciehuis, een eerste gedeelte van het archief aan het Rijksarchief zou worden overgedragen. Het betrof hier archief van de griffie-afdeling Registratie, loterijen en kadaster uit de periode 1824-1844. Hiervan is direct in 1907 door J.C. Beth een inventaris vervaardigd. In 1911 werd een aanvulling ontvangen.
Onduidelijk is in welk jaar de stukken, gevormd door Gedeputeerde Staten in verband met hun belastingrechtspraak 1814-1819 zijn overgedragen. Dit moet zijn gebeurd vóór 1917, in welk jaar een inventaris daarvan werd gepubliceerd.
In 1926 wensten Gedeputeerde Staten het resterend gedeelte 1814-1850 van het provinciaal archief over te dragen, tezamen met het nog altijd bij de griffie berustende archief van de Commissaris-generaal van het departement van de Monden van de Maas uit de periode december 1813 tot mei 1814. De overdracht werd geregeld bij K.B. van 15 februari 1927.
Verslagen Omtrent 's Rijks Oude Archieven (VROA) 1907, p. 18-20 en 47-49; 1911, p. 42-44; 1917, p. 481-482; 1926, p. 63 en 1927, p. 56.
Het in 1927 overgedragen hoofdarchief is door P.A. Meilink samen met de bestuursarchieven 1807-1813 beschreven in een inventaris, die waarschijnlijk in 1932 is voltooid: in de VROA van dat jaar is te lezen dat de inventaris "dit jaar voor den druk gereed (zal) komen". Het drukken is echter niet doorgegaan.
In 1971 zijn door het Provinciaal Bestuur overgedragen aan het Algemeen Rijksarchief:
gemeenterekeningen, met bijbehorende dossiers, 1853-1958
rekeningen van gemeentebedrijven, vnl. vanaf 1920
militieregisters 1881-1941.
Jaarverslag Rijksarchiefdienst 1971 p. 71, aanwinst XXII.
In 1982 is vervolgens het hoofdarchief overgedragen: het archief van de commissaris 1850-1945 (inclusief het kabinetsarchief 1819-1931) en dat van Gedeputeerde Staten 1850-1945. Naast de in chronologische series geordende stukken omvatte deze overdracht ook een groot aantal werkdossiers en collecties uit de zogenaamde S-serie en de RA-serie (RA = retroacta) alsmede een aantal commissie-archieven.
Archief Rijksarchief in Zuid-Holland, acquisitiedossier 55.
In 1990 tenslotte volgde een aanvulling van gedrukte stukken 1814-1945, leggers van wegen circa 1863-1974, en kaarten behorend bij het provinciaal archief van na 1850, waaronder een collectie kaarten behorende bij gemeentelijke uitbreidingsplannen.
Nieuwe archieven, nieuwe toegangen, Rijksarchiefdienst 1990, p. 33.
Bovengenoemde overdrachten betreffen echter niet het complete archief uit de periode 1850-1945: stukken van vóór 1945 die deel uitmaakten van werkdossiers (Retro-Acta) die na 1945 nog in gebruik waren, zijn bij de griffie achter gebleven en opgenomen in het archiefgedeelte 1945-1975, in welke periode ze zijn afgedaan.
De verwerving van het archief
Het archief is krachtens bepalingen van de Archiefwet overgebracht.
Inhoud en structuur van het archief
Selectie en vernietiging
De gedrukte provinciale verslagen over 1858 en 1859 maken melding van een forse schifting in het archief, zonder dat duidelijk wordt om welke stukken uit welke jaren het gaat. De uitgeschifte papieren werden na te zijn gescheurd in het openbaar verkocht.
Jaarverslag van G.S. over 1859, p. 38.
In 1896 gaf de minister van Binnenlandse Zaken aan de provinciale besturen voor het eerst richtlijnen voor de vernietiging van bepaalde categorieën archiefbescheiden. Deze vernietigingslijst werd regelmatig vervangen door een nieuwe versie en wel in de jaren 1910, 1928, 1944, 1952. Vernietigingsvoorstellen werden vanaf 1896 dan ook gerelateerd aan deze lijsten. Zo gaf in 1897 de griffier instructie aan de hoofden van de afdelingen om jaarlijks voorstellen te doen, gebaseerd op de lijst van 1896.
Volgens de instructie aan de afdelingshoofden van 1897, ingevolge besluit G.S. van 21 dec. 1897 nr. 95, ging het voorshands alleen om vernietiging uit de collecties, dus de buiten de series gehouden stukken (archief Provinciaal Bestuur 1945-1975 (nog berustend bij de provincie) bergnr. 500262 (code. 07.353.221). Ook na 1945 werd nog vernietigd in 19e eeuwse stukken, zo bijv. in 1956 de opgaven van de gemeenten van de aantallen kiezers bij de verkiezingen voor de Tweede Kamer, P.S. en de gemeenteraden (Archief Provinciaal Bestuur 1945-1975 bergnr. 500299).
In de chronologische series ingekomen en uitgaande stukken van de commissaris is vanaf 1901 en in de serie minuut-notulen met ingekomen stukken en uitgaande brieven van Gedeputeerde Staten is al vanaf 1853 vernietigd.
De omvang van de serie ingekomen en uitgaande stukken van de commissaris verminderde van 39 pakken per jaar in de jaren 1891-1900 tot 2 pakken in het decennium 1901-1910. De omvang van de serie minuut-notulen met ingekomen en uitgaande stukken verminderde van 29 pakken in 1851-1852 tot 8,7 in 1860-1869 en 6,2 in de jaren 1870-1879.
Ordening van het archief
A. Periode 1814 - juni 1844
In de periode 1814 tot en met juni 1844 vormden de gouverneur en Gedeputeerde Staten ten dele een gemeenschappelijk archief, ten dele gescheiden archieven. Bij de ingekomen stukken, de registers van ingekomen stukken en daarop betrekking hebbende indices werd geen onderscheid gemaakt tussen gouverneur en Gedeputeerde Staten. Bij de afdoening is wel sprake van onderscheid tussen de besluiten en uitgaande brieven van de gouverneur en de notulen/besluiten en uitgaande brieven van Gedeputeerde Staten. Ook werd vanaf 1817 bij de ingekomen stukken, de registers van ingekomen stukken en de indices onderscheid gemaakt in stukken/registers van het Algemeen Secretariaat en van de afdeling Militie en Schutterijen. Bij de afdoeningstukken (uitgaande brieven, besluiten) werd dit onderscheid weer niet toegepast.
De afdeling Directe Belastingen vormde van 1824-1844 een apart archief, dat (hoogst waarschijnlijk) verloren is gegaan.
Archief Provinciaal Bestuur 1850-1945, agenda's 3e afd. A, jaren 1859 (agenda nrs. 7443, 8106, 8413) en 1863 (agenda nrs. 6991, 7240, 7626 en 7811). Een exemplaar van de (globale) inventaris uit 1863 berust in het archief van het Provinciaal Bestuur 1945-1975, paknummer 501253 (code - 1.852.12). Het bestond in de jaren 1825-1844 uit registers van ingekomen stukken met indices daarop, en aparte series ingekomen stukken en minuten van uitgaande stukken; in het jaar 1824 uit een "verbaal" met een aparte serie bijlagen verbaal, en een index.
Het archief van de afdeling Registratie, Kadaster en Loterijen uit dezelfde jaren is gevormd door de gouverneur in zijn hoedanigheid van toezichthouder op deze administratie.
In de eerste maanden van 1824 is het archief van de afdeling Registratie nog duidelijk gevormd door de directeur der Registratie in Zuid-Holland. Op 12 juli 1824 bepaalde de gouverneur, dat de stukken bij de provinciale griffie zouden worden geagendeerd en met een "extract uit de agenda" aan de directeur der Registratie ter behandeling zouden worden overgedragen (inv.nr. 1054, besluit van 12 juli 1824 nr. 124/15 M 57).
Het jaar 1824 kent een apart systeem voor de archiefvorming, dat echter al weer na één jaar werd verlaten.
Registers van ingekomen stukken; dagagenda's
De aan het provinciaal bestuur gerichte stukken werden direct bij ontvangst geregistreerd in de registers van ingekomen stukken. Er waren aparte registers voor Algemeen Secretariaat, (vanaf 1817) Militie/Schutterijen en (vanaf 1825) Registratie.
De serie registers van ingekomen stukken van de Nationale Militie begint pas op 12 mrt. 1817. Vóór die datum werden stukken betreffende de militie en de schutterijen ingeschreven in de registers van het Algemeen Secretariaat onder hetzelfde ordenummer. In inv.nr. 760 staat onder orde-nummer 140 op 11 mrt. 1817 vermeld, dat een apart register Nationale Militie zal worden aangelegd.
Daarin werd over elk stuk een aantal standaardgegevens genoteerd:
volgnummer (ordenummer)
datum en nummer op het ingekomen stuk
datum van registratie door de provinciale griffie
naam afzender
korte inhoud
wijze van afdoening (expeditie)
ad 1: Ordenummer
Stukken over een zelfde zaak of een zelfde onderwerp werden ingeschreven onder een bepaald volgnummer, het zgn. ordenummer, en binnen dit ordenummer chronologisch.
Het gebruik van orde-nummers (ook wel: ordernummers) is door de griffie overgenomen van de Prefect uit de Franse tijd 1811-1813, die bij de agendering een "numéro d'ordre" hanteerde. Men zou ook kunnen spreken van dossier- of rubrieknummers in volgorde van aanhangig worden, al werden de op verschillende data ingekomen stukken met eenzelfde orde-nummer als regel niet bij elkaar geborgen, zodat geen dossier- of rubriekvorming op trad.
Men zou ook kunnen spreken van gerubriceerde agenda's. Het aantal onder een bepaald ordenummer geregistreerde stukken kon verschillen van één brief tot vele tientallen, over een langere periode ontvangen brieven. De eerste zaak van het jaar kreeg ordenummer 1, de volgende zaak ordenummer 2, enz. Elk jaar begon men een nieuwe reeks ordenummers; het aantal varieerde maar lag in de meeste jaren ruim boven de duizend. De ordenummers in de registers Nationale Militie kregen vanaf 1817 de toevoeging "N.M".
ad 2: Datum en nummer van het stuk
Het betreft hier de datering en het agendanummer, dat de opsteller (afzender) van het ingekomen stuk daaraan heeft gegeven.
ad 3: Datum van registratie
Deze datum is van belang, omdat de ingekomen stukken (in principe) op deze datum werden geborgen.
ad 6: Expeditie
In de kolom "expeditie" is het verdere verloop van de zaak aangetekend. De afdoening door het provinciaal bestuur kon op verschillende manieren plaats vinden:
door middel van een uitgaande brief van de gouverneur: in dat geval staat vermeld aan wie op welke dag en onder welk uitgaand nummer een brief is verzonden, bv. "kennis gegeven aan Binn.Zaken 20 aug. 1832 nr.21424"
de gouverneur draagt de afhandeling op aan een andere instantie, of vraagt die instantie eerst om advies: ook dat ging met een uitgaande brief
door middel van een besluit van de gouverneur, met verwijzing naar het register van besluiten
door middel van een besluit van Gedeputeerde Staten, waarvan de belanghebbende een afschrift krijgt; in zo'n geval is aangegeven de datum van de vergadering en het volgnummer van het op die dag genomen besluit; soms wordt verwezen naar "Verb(aal) G.S. Nr ... "